臺灣橋頭地方法院民事簡易判決
                                    109年度橋簡字第845號
原      告  陳素貞  
            陳琬渝  
            曾德成  
共      同
訴訟代理人  蔡桓文律師
被      告  謝政峰  
訴訟代理人  張瑋珊律師
複  代理人  黃政廷律師
上列當事人間請求確認通行權存在事件，本院於民國111年4月6
日言詞辯論終結，判決如下：
    主  文
原告之訴駁回。
訴訟費用由原告負擔。
    事實及理由
一、原告主張：原告陳素貞、陳琬渝、曾德成分別為高雄市○○區
    ○○○段000○000○000地號土地之所有人（下逕稱為136、139、
    141地號土地，合稱原告土地），該3筆土地均為對外無連接
    道路之袋地（地籍圖上與該相鄰之同段134、144、145 地號
    土地為低於周圍土地之水利溝渠或水防道路〈下稱系爭甲通
    路〉，因與原告土地有高低落差，無法從原告土地直接通行
    到系爭甲道路），原告3人為通行外界所需，於136地號土地
    最南側搭建水泥便橋（下稱系爭便橋）跨過同段144地號土
    地（即跨過系爭甲通路），於跨過同段144地號土地後即可
    經由被告所有之水安段626、659號地號土地（下合稱被告土
    地）上鋪設之私設道路對外連通（下稱A通行方案，具體通
    行範圍如鳳山地政事務所收文日期字號110年12月8日鳳法土
    字第372號複丈成果圖[即附圖]A、B、C、D、E部分所示），
    此方式已持續多年。但被告自民國109年7月1日起在被告土
    地與系爭便橋連接處興建鐵柵門（下稱系爭鐵門），使原告
    無法繼續經由A通行方案對外連通，只能以小貨車載運農用
    物品沿系爭甲通路開到原告土地邊，再以繩梯攀爬至原告土
    地種植鳳梨。因原告確有通行被告土地對外連接之必要，爰
    依民法第787條規定提起本件訴訟，聲明：(一)確認原告就
    被告所有626地號土地如附圖A、C、D、E所示範圍、被告所
    有659地號土地如附圖B部分所示範圍有通行權存在。(二)被
    告應將附圖所示鐵門位置之系爭鐵門拆除，且不得在前項區
    域土地上設置地上物或為妨礙原告通行之行為。
二、被告則以：系爭甲通路並非無法通行，原告土地周圍其他區
    域的農友都將其土地保留空間設置斜坡，即可通往至系爭甲
    通路，再從現供公眾順暢通行之系爭甲通路通往公路，是原
    告選擇將其土地種滿鳳梨，未保留設置斜坡的空間，才會無
    法通行至系爭甲通路，若原告用自己的土地設置斜坡，即可
    直接透過系爭甲通路通往公路（下稱B通行方案），甚至無
    須設置系爭便橋，亦無須經過他人土地，顯屬對周圍鄰地影
    響最小之方式。又大樹區新水安段141-1地號（下稱141-1地
    號土地）土地與141土地相鄰，係從141地號土地分割而來，
    而141-1地號土地旁有通路（下稱系爭乙通路）可通行至公
    路（下稱C通行方案）。是原告有B、C方案可通行至公路，
    並無必要通行被告土地等語，資為抗辯。聲明：原告之訴駁
    回。
三、本院之判斷：
（一）按確認法律關係之訴，非原告有即受確認判決之法律上利
      益者，不得提起之，民事訴訟法第247條第1項前段定有明
      文。而所謂即受確認判決之法律上利益，係指因法律關係
      之存否不明確，致原告在私法上之地位有受侵害之危險，
      而此項危險得以對於被告之確認判決予以除去者而言。經
      查，原告主張其等就被告土地就附圖A至E所示部分有通行
      權，為被告所否認，是兩造就原告通行權之有無有所爭執
      ，致原告在私法上地位處於不安狀態，且此不安之狀態得
      以本院確認判決將之除去，堪認原告提起本訴有即受確認
      判決之法律上利益，先此敘明。
（二）按土地因與公路無適宜之聯絡，致不能為通常使用時，除
      因土地所有人之任意行為所生者外，土地所有人得通行周
      圍地以至公路。前項情形，有通行權人應於通行必要之範
      圍內，擇其周圍地損害最少之處所及方法為之；對於通行
      地因此所受之損害，並應支付償金，民法第787條第1、2
      項分別定有明文。又民法第787條所規定之通行權，目的
      不僅在調和土地所有人間之利害關係，且在充分發揮土地
      之經濟效用，以促進社會整體利益，是鄰地通行權之行使
      ，於土地所有人方面，為所有權之擴張，於鄰地所有人方
      面，則為所有權之限制，主張通行權之人應於通行之必要
      範圍內，擇其周圍地損害最少之處所及方法為之。經查：
   1、原告主張兩造分別為原告土地、被告土地之所有人，原告
      前經由其所搭建之系爭便橋，採取A通行方案之方式跨過
      同段144地號土地後再經由被告土地上之私設通路通往公
      路，但後來被告搭建系爭鐵門，原告即無法再經過被告土
      地等事實，業據提出地籍謄本、地籍圖、現場照片、空拍
      套繪圖為證（本院卷第15至27頁、第45至51頁、第67至69
      頁），且未據被告爭執，堪認可信。而原告既主張依A通
      行方案確認對被告土地有通行權存在，依前開說明，即應
      以A通行方案是在通行必要範圍內，對周圍地損害最少之
      方式為前提。
   2、有關C通行方案：
      被告辯稱141-1地號土地與141地號土地相鄰，均為曾德成
      所有，有地籍圖、地籍謄本可稽，且為原告所不爭（本院
      卷第45至47頁、第204頁、第202頁），堪認屬實。又經本
      院至現場履勘結果，顯示從141-1地號土地與同段143地號
      土地的交界處附近有一條泥土路，經由該泥土路走到最後
      可以通往柏油道路，泥土路寬度約可讓一台小貨車通行，
      且泥土路上有車輪壓出的痕跡，顯示平常應該有車在走，
      此有勘驗筆錄及照片可稽（本院卷第294至301-7頁），堪
      認被告辯稱從141-1地號土地經由系爭乙通路能通往公路
      ，尚非無稽。又經本院將上開路線對照GOOGLE空拍圖，在
      空拍圖上標繪出上開路線（經提示兩造未表示異議，見本
      院卷第381、377頁），對照卷內空拍地籍套繪圖（本院卷
      第49頁），可知該路線幾乎均位在同段148地號土地上，
      考量該路線僅須經過148地號土地，以此與A通行方案需先
      經過144地號土地上方，再經過被告所有之兩塊土地，且
      原告尚自陳可能另需經過被告土地以外之其他土地、需取
      得地主同意確認是否起訴等語（本院卷第102頁），A通
      行方案是否確為對周圍土地影響最少之方式，已非無疑。
      至原告雖主張系爭乙通路只是農地之間種植果樹的空隙，
      無法行車云云（本院卷第328至340頁），但此與上述本院
      現場所見情形有別，原告主張自難遽採。
   3、有關B通行方案：
   (1)經本院當庭使用GOOGLE地圖網站之街景功能，檢視若沿著
      系爭甲通路從原告土地旁出發一路往北行進之情況，結果
      顯示沿著系爭甲通路確實可以通往馬路（本院卷第351頁
      ），而系爭甲通路緊鄰原告土地，且目前已經鋪有水泥路
      面，有照片、地籍圖、空拍圖可稽（本院卷第45、67、14
      5頁），又系爭甲通路坐落之134、144、145地號土地均為
      國有土地，現並未限制他人不得通行，有財政部國有財產
      署南區分署（下稱國產署南區分署）110年8月5日台財產
      南改字第11000128610號函可稽（本院卷第236 頁），
　　　佐以原告於起訴狀自陳目前是開小貨車沿系爭甲通路到原
      告土地旁邊等語，堪認緊鄰原告土地之系爭甲通路現況已
      可供車輛通行之用。至原告主張系爭甲通路與原告土地有
      明顯高低落差，雖有照片可稽（本院卷第145頁、369頁）
      ，但經本院以GOOGLE街景檢視結果，顯示系爭甲通路通往
      北側道路的途中，多處可見有人在系爭甲通路旁邊的土地
      上設置斜坡，以連通兩側土地與系爭甲通路之情形（本院
      卷第351頁、第147頁），則原告是否確實無法經由系爭甲
      通路對外通行，非無疑問，且若原告能採取B通行方案，
      直接透過目前已供通行之國有地對外連通，即無再請求通
      行其他私人土地必要。
   (2)原告雖主張原告土地與系爭甲通路的落差較其他土地高，
      無法比照他人設置斜坡云云，但此問題應非無法透過在原
      告土地上以較長距離設置較平緩斜坡方式解決。又原告另
      主張系爭甲通路兩側均設有水泥堤防，顯係政府單位設置
      ，原告不可能將之打除設置斜坡云云，此與上開照片顯示
      系爭甲通路兩側均有水泥牆面固屬相符，但系爭甲通路兩
      側水泥牆面之性質究竟是堤防？或是排水溝牆面？或是作
      為道路兩側擋土牆之用？性質上是否必然無法移除？其他
      在系爭甲通路旁設置斜坡者是否均為違法設置？有無可能
      於符合一定條件下向管理單位申請設置斜坡？均未見事證
      可佐。且因原告前主張系爭甲通路是高雄市政府水利局（
      下稱水利局）設置（本院卷第165頁），本院已函詢水利
      局、國產署南區分署、高雄市大樹區公所（下稱大樹區公
      所）、高雄市政府農業局（下稱農業局）、高雄市政府工
      務局（下稱工務局）等機關，各單位均稱系爭甲通路並非
      由其設置，無法確認能否設置斜坡等語，有以上各機關之
      函文可稽（本院卷第236頁、第252頁至第258頁、第320頁
      ），均無從佐證原告主張。原告嗣又稱其聽鄰居說系爭甲
      通路可能是行政院農業委員會水土保持局（下稱水土保持
      局）設置，聲請函詢該局台南分局，但本件自109年11月
      繫屬以來陸續函詢前開機關，已耗費相當期間，且本件於
      函詢國產署南區分署、大樹區公所、農業局、水利局均獲
      回覆後，原告於111年3月1日言詞辯論期日聲請函詢工務
      局，經本院再行函詢工務局後，原告又於111年3月29日具
      狀聲請函詢水土保持局台南分局，難謂已於適當時期提出
      證據方法，且若再按此方式持續摸索調查，已有礙訴訟終
      結，況原告僅以聽說為由聲請函詢其他機構，無從期待函
      詢結果能夠獲得有助本案判斷之證據資料，爰不予調查。
      至原告另主張系爭甲通路寬度約僅3公尺，不足以供寬度
      達3公尺以上之大型農業機具通行，無法供原告農業使用
      需求云云，並提出農業機具照片為證（本院卷第371），
      惟本件原告起訴時、歷次言詞辯論及現場履勘時均未表明
      有供超過3公尺之大型農業機具通行之需求，僅稱目前是
      沿系爭甲通路開貨車到原告土地旁邊等語，直到最後一次
      言詞辯論前之111年3月29日才具狀為此主張，致本院未及
      於履勘時確認足供車輛通行之系爭甲、乙通路及A通行方
      案之通路寬度是否能讓大型農業機具經過，且依卷內現存
      照片尚難認定A通行方案所需經過之系爭便橋及私設通路
      寬度有明顯大於系爭甲通路（本院卷第27頁），又無事證
      可認定照片中之大型機具確為原告通常使用原告土地所需
      ，故系爭甲通路是否確實不符原告使用需要，尚屬有疑，
      無從逕為有利原告之判斷。
（三）誠然，若被告能直接將鐵門拆除，讓原告按照以前的方式
      ，直接經過系爭便橋，再經過被告土地上現有的道路對外
      通行，對原告而言是最方便的作法，而且被告將鐵門拆除
      所需的勞費，也明顯低於原告若採取B、C通行方案所需額
      外支出的勞費。但由於通行權涉及到土地所有人與鄰地所
      有人之間私權的限制，所以對原告而言最方便的作法，並
      不等同於最適當、對其他私人權利影響最小的作法，而所
      謂私人權利影響大小，也非完全出於一方地主的判斷，如
      果仍有可能採取不違反其他私人意願，又能在合理範圍內
      解決原告土地使用需求的方式，就無法逕認A通行方案是
      最適當的通行方案。而本件無從認定A通行方案相較於B、
      C通行方案而言，確係最適當、對周圍影響最小之方案，
      已如前述，原告主張即難憑採。
四、從而，原告依民法第787條規定請求確認原告就被告所有626
    地號土地如附圖A、C、D、E所示範圍、被告所有659地號土
    地如附圖B部分所示範圍有通行權存在，並請求被告將附圖
    所示鐵門位置之系爭鐵門拆除、不得在前項區域土地上設置
    地上物或為妨礙原告通行之行為，為無理由，應予駁回。
五、本件事證已臻明確，兩造其餘主張及舉證，經本院審酌後認
    與判決之結果不生影響，爰不再逐一論列，附此敘明。
六、訴訟費用負擔之依據：民事訴訟法第78條。
中　　華　　民　　國　　111 　年　　4 　　月　　28　　日
                  橋頭簡易庭  法      官   呂維翰
以上正本與原本相符。
如不服本判決，應於送達後20日內，向本院提出上訴狀並表明上
訴理由，如於本判決宣示後送達前提起上訴者，應於判決送達後
20日內補提上訴理由書（須附繕本）。
中　　華　　民　　國　　111 　年　　4 　　月　　28　　日
                              書  記  官    薛如媛